臺灣高等法院民事判決　　　　　　　　 95年度建上字第123號
上　訴　人　登山營造股份有限公司
法定代理人　乙○○
訴訟代理人　謝佳伯律師
複　代理人　侯雪芬律師
被　上訴人　台北縣三重市公所
法定代理人　甲○○
訴訟代理人　林振煌律師
上列當事人間請求給付承攬報酬事件，上訴人對於中華民國95年
10月13日臺灣板橋地方法院94年度建(一)字第66號第一審判決提起
上訴，本院於96年7月17日言詞辯論終結，判決如下：
    主  文
上訴駁回。
第二審訴訟費用由上訴人負擔。
    事  實
甲、上訴人方面：
壹、聲明：
一、原判決關於駁回上訴人在第一審新台幣 (下同)1915 萬5078
    元及其法定利息之訴，宣告假執行部份之裁判，暨命負擔該
    部分訴訟費用之裁判均廢棄。
二、上開廢棄部分，被上訴人應給付上訴人1915萬5078元及自民
    國93年6月16日起至清償日止按年息百分之5計算利息。
貳、陳述：除與原判決記載相同者外，補稱略以：
一、上訴之1915萬 5078元係就合約數量增減逾百分之10及漏項部
    分。
二、合約數量增減逾百分之10請求依據契約第3條第3項。
三、漏項請求之依據依公共工程委員會案例及民法第491條。
四、營造綜合險等費用係參考契約第3條第2項規定。
五、利息93.6.16係以送公共工程委員會申請調解日起算。
六、修正室內鋁包板數量如修正後追加明細表。
乙、被上訴人方面：
壹、聲明：請求駁回上訴。
貳、陳述：除與原判決記載相同者外，補稱略以：
一、上訴人前於台灣營建仲裁協會92年度台仲聲字第11號已就鋼
    構工程等部分取得近4千萬元，上訴人更向台灣板橋地方法
    院起訴請求延展工期之費用（台灣板橋地方法院94年度建(一)
    字第91號，已判決應給付上訴人732萬2092元，經上訴後，
    目前在本院96年度建上字第53號受理中），就同一工程前已
    額外取得4千萬元，復要求延展工期之費用，更編織藉口要
    求所謂超出數量、漏項等。上訴人當初標得此一工程，與次
    低價之中華工程僅差263萬4000元，若上訴人此等行為可取
    ，任何廠商均可先以低價搶標再不斷無理需索無度。
    理  由
一、上訴人主張被上訴人就台北縣三重市「運一」綜合運動場及
    地下停車場新建工程（下稱系爭工程），辦理公開召標，於
    民國（下同）89年10月3日開標，由上訴人以總價新台幣（
    以下同）5億3536萬6000元得標。兩造於89年11月13日簽訂
    系爭工程契約書（下稱系爭契約），系爭契約第3條第2項後
    段約定「因本契約變更致履約標的項目或數量有增減時，就
    變更部分予以加減價結算，若有相關項目如稅捐、利潤或管
    理費另以一式列計者，應依結算總價與本契約價金總額比例
    增減之」。第3條第3項約定「採本契約價金總額結算給付者
    ，工程之實作數量如較本契約所定數量增減達百分之10以上
    時，其逾百分之10部分，得以本契約變更增減本契約價金」
    。系爭工程分別為假設工程、停車場結構裝修工程及體育館
    結構裝修工程，系爭工程已完工。上訴人於施作體育館結構
    裝修工程項目時，因實際施作之數量超過合約標單所附工程
    估價單數量百分之10，以及合約圖說與工程估價單項目有漏
    項等事宜，致上訴人增加巨額工程費用。就合約數量超過百
    分之10部分，計有：、電梯機房百葉W5：2020元。、室
    內鋁包板：19萬3513元。、外部鋼管鷹架：126萬6516元
    。、內部施工鷹架：1369萬8954元。就合約漏項部分，計
    有：、內部泥作超高施工架：120萬2787元。、鋼梯油
    漆：23萬4025元。、舞台框口（2-5F芭蕾舞表演場）：25
    萬9350元。、籃球場劃線：1萬2000元。（合約數量、實
    際數量、追加數量、合約單價、追加單價、價差複價等詳如
    附件所示），又依契約第3條第2項後段約定，計算營造綜合
    保險費、營造工程第三人責任意外險及營造工程雇主責任意
    外險、包商工地管理費利潤及工程雜項費用、環保清潔費、
    工程品管費、稅捐等分別如附件所示，以上合計1903萬2213
    元。爰依契約第3條第3項、第2項後段及公共工程委員會案
    例及民法第491條規定請求被上訴人給付1915萬5078元及自
    民國93年6月16日起至清償日止按年息百分之5計算利息（上
    訴人於原審另依民法第227條之2規定，請求被上訴人給付
    1949萬4923元本息，經原審判決上訴人敗訴，上訴人未聲明
    不服）。被上訴人對其辦理系爭工程招標，上訴人以總價5
    億3536萬6000元得標，兩造於89年11月13日簽訂系爭契約等
    情不爭執。惟辯以：(一)、上訴人主張逾合約數量部分：、
    W5鋁百葉：係上訴人未按圖說施工，屬可歸責於上訴人之事
    由。、室內鋁包板：經被上訴人重新計算面積為533.62m2
    ，比原編列數量541m2為少，不生超過數量問題。、外部
    鋼管鷹架：依系爭契約第4條第5項約定，不得主張加價。
    、內部挑高施工鷹架：體育館結構工程已編列「室內挑高施
    工架」費用，且依系爭契約第4條第5項約定，不得主張加價
    。(二)、上訴人主張所謂漏項部分：、內部泥作超高施工架
    ：工程估價單「體育館結構工程8已經編列室內挑高施工架
    ，且依系爭契約第4條第5項約定，上訴人不得主張加價。
    、鋼梯油漆：上訴人已自認此部分於估價單中已註明含防
    銹漆，故屬於上訴人應作項目，不屬於漏項。舞台框口分
    ：依上訴人所提之送審表，上訴人對於此部分已蓋章同意被
    上訴人之批註意見，可見上訴人當初亦同意不得追加。籃
    球場劃線：籃球場必須劃線，乃一般常識，且上訴人亦自承
    設計圖有註明，可見籃球場劃線依圖或一般常識，均屬完成
    籃球場工程所必須者。依契約第4條第5項約定，自不得主張
    加價。(三)、上訴人主張之稅捐、利潤、管理費部分：依該契
    約書第3條規定，乃於契約變更致履約標的項目或數量有增
    減時，方有適用。但上訴人請求項目，依約本不得請求，自
    不生比例增減問題。況上訴人主張漏項部分，並非「契約變
    更致履約標的項目或數量有增減」，更無請求餘地。
    （原審就上開部分為上訴人敗訴之判決，上訴人提起上訴
      。）
三、本件兩造不爭執事項如下述：
(一)、被上訴人辦理系爭工程招標，上訴人以總價5億3536萬6000
    元得標，兩造於89年11月13日簽訂系爭契約，系爭契約第2
    條約定上訴人應給付之標的及工作事項詳如設計圖說等。第
    3條第2項約定「依本契約價金總額結。因本契約變更致履約
    標的項目或數量有增減時，就變更部分予以加減價結算，若
    有相關項目如稅捐、利潤或管理費另以一式列計者，應依結
    算總價與本契約價金總額比例增減之」。第3條第3項約定「
    採本契約價金總額結算給付者，工程之實作數量如較本契約
    所定數量增減達百分之10以上時，其逾百分之10部分，得以
    本契約變更增減本契約價金」。第4條第5項約定「本契約所
    附供乙方（上訴人）投標用之工程數量清單，其數量為估計
    數，不得視為乙方完成履約所須供應或施作之實際數量。採
    本契約價金總結算給付者，未列入前款清單之項目或數量，
    其已於本契約載明應由乙方施作或供應為乙方完成履約所必
    須者仍應由乙方負責供應或施作，不得據以請求加價。」，
    有開標記錄表、估價單、系爭契約可稽（見原審卷第12-16
    頁）。
(二)、上訴人已完成系爭工程。
四、上訴人主張其施作體育館結構裝修工程項目時，因實際施作
    之數量超過合約標單所附工程估價單數量百分之10；另合約
    圖說與工程估價單項目有漏項爰依系爭契約第3條第3項、第
    2項後段及公共工程委員會案例及民法第491條請求被上訴人
    給付1915萬5078元及自93年6月16日起至清償日止按年息百
    分之5計算之利息。被上訴人則以上開情詞置辯。茲審酌如
    下：
(一)、上訴人主張實際施作之數量超過合約標單所附工程估價單數
    量百分之10，依系爭契約第3條第3項請求：
１、電梯機房百葉W5：2020元：
、上訴人主張依工程估價單（見本院卷第138頁），合約數量
    為3個，惟其實際施作6個，應追加2020元。被上訴人則謂依
    圖說A2-12電梯機房為鋁百葉、抽風機各1個，總共為3個百
    葉及抽風機，係上訴人未按圖說施工，屬可歸責於上訴人之
    事由云云。
、查系爭契約第2條約定上訴人應給付之標的及工作事項詳如
    設計圖說等，已如上述。依圖說A2-12電梯機房為鋁百葉、
    抽風機各1個，總共各3個。且上訴人以92.10.16備忘錄向監
    造單位陳宇人建築師事務所查詢電梯機房百葉W5數量時，陳
    宇人建築師事務以92年11月27日函上訴人應依圖施作（見原
    審卷第36-40頁），則雖上訴人施作6個，顯係上訴人未依圖
    說施工，其自不得依契約第3條第3項規定請求被上訴人給付
    此部分費用。
、上訴人復謂被上訴人已同意以6個驗收，被上訴人自應給付
    此部分之款項云云。
    查系爭合約第15條約定：「查驗測試或檢驗結果不符合本契
    約規定者，甲方（被上訴人）得予拒絕，乙方（上訴人）應
    免費改善、拆除、重作、退貨或換貨」（見本院卷第108頁
    ），監造人於93.3.22函亦回覆上訴人「是否拆除多設之百
    葉，再依現場會勘確實」（見原審卷第20頁），堪認此部分
    本屬上訴人應免費改善項目，是縱被上訴人予以驗收，上訴
    人亦不得請求。
２、室內鋁包板19萬3513元：
、上訴人主張依工程估價單（見本院卷第134頁），系爭工程
    合約數量為541m2，惟實際數量為630.74m2，應追加19萬351
    3元。
    被上訴人則否認實作數量逾合約數量，謂經被上訴人重新計
    算面積為533.62m2，比原編列數量541m2為少，不生超過數
    量問題。
、查上訴人於原審就此部分主張其實作數量為650m2（見原審
    卷第42頁），於本院主張原審主張之數量係依下包商提供之
    實際數量，茲為免爭執乃依上證3之補充圖說標示尺寸重新
    計算為上證7即630.74m2（見本院卷第155-156頁、160頁）
    ，惟仍為被上訴人所否認，是即難認上訴人於本院之主張為
    真正。且監造單位依圖A12-4，寬度60cm，深度102.5cm 重
    新計算，面積合計為535.62m2，有陳宇人建築師事務所93.
    3.22函及計算式可稽（見原審卷第19、20、22頁），是上訴
    人以被上訴人爭執真正之上證3圖說（見本院卷(二)第9頁）計
    算之上證7數量，主張此部分有逾合約數量之情，即難認為
    真正，其此部分主張為不可採。
３、外部鋼管鷹架126萬6516元：
、上訴人主張此部分應屬體育館裝修工程-結構工程，但未編
    列，參照工程估價單所載「鋼管鷹架及安全護網，安全斜屏
    ，三架架，防塵網」所列單價（本院卷(一)第120頁），原合
    約數量7587m2，實際數量19363.67m2，追加數量11017.97m2
    ，合約單價114.95元，追加126萬6516元。被上訴人則謂此
    屬假設工程，鋼管鷹架本已編列，上訴人未舉證有何數量不
    足之情，且依契約第4條第5項約定上訴人不得主張加價等語
    。
、查系爭工程估價單確已編列「鋼管鷹架及安全護網，安全斜
    屏，三架架，防塵網」（見本院卷(一)第120頁）。上訴人一
    方面謂系爭工程未編列此部分費用，另一方面又謂參照估價
    單編列之數量、單價計算系爭追加之數量云云，其主張已屬
    矛盾。且上訴人亦自陳外部鋼管鷹架係作為系爭工程施作時
    所必要之工程，則依上述契約第4條第5項定，上訴人即不得
    據以請求加價。
４、內部施工鷹架1369萬8954元：
、上訴人主張依公共工程委員會調解委員建議由業主委託之建
    築師重新計算數量並作成單價分析表計算金額如上述。被上
    訴人則謂系爭體育館結構工程已編列「室內挑高施工架」費
    用，且此部分為系爭工程施作時所必要之工程，依系爭契約
    第4條第5項約定，自不得主張加價。
、查監造單位陳宇人建築師事務所93.3.22函已表明此部分乃
    廠商施作自備之機具及設備，廠商不應藉此追加預算（見原
    審卷第20頁）。嗣兩造履約爭議第一次（93年8月16日）之
    調解會議結論「雙方當事人就相關請求請依下列原則考量，
    並計算詳細金額，向申訴會提出，以利第二次調解會議『內
    部挑高施工鷹架：應將每個單元分割，以投影面積計算』」
    （見原審卷第172至173頁）。陳宇人建築師事務所乃以
    93.9.30函將其計算內部施工鷹架之數量及單價分析檢送予
    兩造（見原審卷第54頁）。是上訴人所提數量及單價分析雖
    係監造單位陳宇人建築師事務所所製作，惟該事務所僅係依
    第一次調解會議結論辦理，惟兩造嗣後未成立調解，上訴人
    即不得逕以系爭數量、單價係陳宇人建築師事務所製作為由
    請求被上訴人給付。
、次查系爭體育館結構工程已編列「室內挑高施工架」費用（
    見本院卷第129頁），且系爭工程屬挑高樓層設計，內部挑
    高施工鷹架亦係作為系爭工程施作時所必要之假設工程，則
    依契約第4條第5項約定，上訴人自不得請求加價。
    況本件工程被上訴人係以上訴人之5億3536萬6000元最低標
    決標，而次低標為訴外人中華工程股份有限公司，其投標金
    額為5億3800萬元（見原審卷第16頁），僅與上訴人差263
    萬4000元（000000000-000000000=0000000），由此益可認
    上訴人此部分主張無理由。
５、上訴人於辯論終結後之96年7月19日所提書狀謂上開部分併
    依民法第490條第1項、第491條、第505條第1項規定請求（
    見其書狀第8頁）。
    查上訴人於辯論終結後所提書狀之主張，法院本勿庸審酌。
    且查民法第490條第1項係就承攬契約定義，同法第505條第1
    項係規定承攬報酬給付之時期，均非請求權基礎。至民法第
    491條規定「如依情形，非受報酬，即不為完成其工作者，
    視為允與報酬」，查上訴人主張之、電梯機房百葉W5係其
    未依圖施作。、室內鋁包板數量，上訴人未舉證證明。
    、外部鋼管鷹架及內部施工鷹架均係假設工程，是上訴人
    亦不得依民法第491條規定請求，併予敘明。
(二)、上訴人主張系爭合約有漏項，依公共工程委員會案例及民法
    第491條請求部分：
１、內部泥作超高施工架120萬2787元：
、上訴人主張此部分應屬體育館裝修工程-六粉飾工程即被上
    證2第16頁（即本院卷(一)第134頁），其單價依體育館結構工
    程「室內挑高施工架」單價（見原審卷第70頁）。被上訴人
    則謂工程估價單「體育館結構工程8已經編列室內挑高施工
    架，」且依系爭契約第4條第5項約定，上訴人自不得主張加
    價。
、查系爭工係係超高樓層設計，內部泥作超高施工架係施作系
    爭工程時所必要之假設工程，則依系爭契約第4條第5項約定
    ，上訴人即不得請求加價。且系爭內部泥作超高施工架係
    假設工程，是亦無民法第491條「如依情形，非受報酬，即
    不為完成其工作者，視為允與報酬」之適用。
２、鋼梯油漆23萬4025元：
、上訴人主張鋼構工程既註明「含防銹漆、油漆」，鋼梯油漆
    之部分原設計為天花板，鋼梯自工廠出貨前即已施作防銹漆
    、油漆，上訴人依監造單位指示重新油漆，上訴人為求慎重
    ，特以函文請求監造工程師確認後施作（原證12）自應屬變
    更設計之項目。被上訴人謂上訴人已自認此部分於估價單中
    已註明含防銹漆，故屬於上訴人應作項目，不屬於漏項。
、查上訴人不爭執估價單中鋼構工程已註明「含防銹漆、油漆
    」。而鋼梯油漆屬鋼構工程，亦有監造單位93年3月22日函
    可稽（見原審卷第20頁），足見鋼梯油漆屬鋼構工程，應包
    含油漆在內。另系爭鋼梯油漆係上訴人依陳宇人建築師事務
    所指示施作，有上訴人93年1月12日之備忘錄可稽（見原審
    卷第71頁）。益見該部分工程並非上訴人所指之漏項，上訴
    人依民法第491條規定主張亦屬無據。
３、舞台框口25萬9350元：
、上訴人主張應屬體育館裝修工程-九其他雜項工程即被上證
    二第19頁（即本院卷(一)第137頁）。被上訴人謂依上訴人所
    提之送審表，上訴人對於此部分已蓋章同意被上訴人之批註
    意見，可見上訴人當初亦同意不得追加。
、查上訴人依設計圖說提送施工圖送審時，經建築師告知上訴
    人舞台正面以無框口設計為原則，若上訴人為達合約規範之
    殘響值，而採其它設計手法，不得追加預算等語，有陳宇人
    建築師事務所93.3.22函可按（見原審卷第21頁），且上訴
    人所提92.8.18送審表，經建築師加註「(1)同意室內裝修如
    廠商（上訴人）所提。(2)不得追加任何預算。(3)待音樂廳椅
    子地毯確認後，再補送殘響模擬。(4)廠商（上訴人）自行負
    責日後完成之音樂廳殘響值能達到規範標準。」（見原審卷
    第75頁），上訴人並未提出證明其於建築師加註「不得追加
    任何預算」時提出異議，而仍予以施工完成，堪認上訴人當
    初已同意不追加費用，則上訴人自不得於完工後主張契約漏
    項或依民法第491條規定請求。
４、籃球場劃線1萬2000元：
、上訴人主張此部分應屬被上證二笫15頁（即本院卷第133頁
    ）之體育館裝修工程-五地坪工程-7籃球三毛櫸木地板工程
    。被上訴人則謂籃球場必須劃線，乃一般常識，且上訴人亦
    自承設計圖有註明，可見籃球場劃線依圖或一般常識，均屬
    完成籃球場工程所必須者，依契約第4條第5項約定，自不得
    主張加價。
、查依上訴人提出之上證16（本院卷(一)第72頁），本項目於設
    計圖面上本有註記。而估價單內單價分析未列藍球場劃線乙
    項，上訴人曾請示監造單位陳宇人建築師事務所，監照單位
    指示依圖施工，不得辦理追加，有上訴人提出之備忘錄可稽
    （見原審卷第86頁）。而上訴人並未提出異議，予以施工完
    成，則上訴人自不得於完工後主張係漏項，或主張被上訴人
    應依民法第491條給付。
(三)、上訴人主張依系爭契約第3條第2項後段約定，請求被上訴人
    給付如附件所示之營造綜合保險費、營造工程第三人責任意
    外險及營造工程雇主責任意外險、包商工地管理費利潤及工
    程雜項費用、環保清潔費、工程品管費、稅捐等。
１、查系爭契約第3條第2項約定「依本契約價金總額結。因本契
    約變更致履約標的項目或數量有增減時，就變更部分予以加
    減價結算，若有相關項目如稅捐、利潤或管理費另以一式列
    計者，應依結算總價與本契約價金總額比例增減之」已如上
    述，是於契約變更時方有契約第3條第2項後段之適用，本件
    訴人並未主張契約有變更情事，其依上開規定請求上述營造
    綜合保險費等自屬無據。
２、次查系爭契約第4條第6項約定本契約價金，除另有規定外，
    含乙方及其人員依中華民國法令應繳納之稅捐，規費及強制
    性保險之保險費，中華民國以不其他國家或地區之稅捐、規
    費或關稅，由乙方負擔。則縱有上訴人主張之實作數量逾合
    約數量百分之10，上訴人得主張依契約第3條第3項約定請求
    時，上訴人亦不得另行主張營造綜合保險費等費用。況本件
    上訴人主張之追加、漏項等均無理由，已如上述，則其請求
    被上訴人給付營造綜合保險費等費用自無理由。
五、綜上所述，上訴人主張系爭工程有實作數量逾合約數量百分
    之10及漏項等情，其得依契約第3條第3項、公共工程委員會
    案例及民法第491條及契約第3條第2項後段請求被上訴人給
    付1915萬5078元及自93年6月16日起之遲延利息，均無理由
    ，不應准許，其假執行之聲請亦失所附麗，應併予駁回。原
    審就上開部分為上訴人敗訴之判決，及駁回其假執行之聲請
    ，並無不合。上訴意旨指摘原判決上開部分不當，求予廢棄
    改判，為無理由，應予駁回。
六、本件事證已明，兩造其餘攻擊方法，經核與本判決之結果不
    生影響，爰不一一論述。
七、據上論結，本件上訴為無理由，依民事訴訟法第449條第1項
    、第78條，判決如主文。
中　　華　　民　　國　　96　　年　　7　　月　　31　　日
　　  　　　　　　　民事第八庭
                      　審判長 法　官 劉勝吉
　　　　　　　　　　           法　官 連正義
　　　　　　　　　　           法　官 滕允潔
正本係照原本作成。
如不服本判決，應於收受送達後20日內向本院提出上訴書狀，其
未表明上訴理由者，應於提出上訴後20日內向本院補提理由書狀
（均須按他造當事人之人數附繕本）上訴時應提出委任律師或具
有律師資格之人之委任狀；委任有律師資格者，另應附具律師資
格證書及釋明委任人與受任人有民事訴訟法第466條之1第1項但
書或第2項（詳附註）所定關係之釋明文書影本。
中　　華　　民　　國　　96　　年　　7 　　月　　31　　日
　　　　　　　　　　　　　　　 書記官 黃麗玲
附註：
民事訴訟法第466條之1（第1項、第2項）：
對於第二審判決上訴，上訴人應委任律師為訴訟代理人。但上訴
人或其他法定代理人具有律師資格者，不在此限。
上訴人之配偶、三親等內之血親、二親等內之姻親，或上訴人為
法人、中央或地方機關時，其所屬專任人員具有律師資格並經法
院認為適當者，亦得為第三審訴訟代理人。
